臺灣高等法院民事判決
111年度上字第654號
上  訴  人  陳冠均即全晟土木包工業



被  上訴人  黃崇健  
上列當事人間請求返還借款事件，上訴人對於中華民國111年3月
31日臺灣宜蘭地方法院110年度訴字第371號第一審判決提起上訴
，本院於111年9月27日言詞辯論終結，判決如下：
    主      文
原判決關於命上訴人給付部分，及該部分假執行之宣告，暨訴訟
費用之裁判均廢棄。
上開廢棄部分，被上訴人在第一審之訴及假執行之聲請均駁回。
第一、二審訴訟費用由被上訴人負擔。
    事實及理由
一、被上訴人主張：上訴人經營土木包工業，因資金周轉需求，
    透過其母（伊之丈母娘）即訴外人王蔭於民國102年9月30日
    向伊借款新臺幣（下同）90萬元，伊於同日自伊土地銀行羅
    東分行帳號000000000000帳戶（下稱系爭土銀帳戶）提領現
    金90萬元交付上訴人配偶即訴外人謝麗眞；上訴人於102年1
    0月7日以冠均營造有限公司（下稱冠均公司）名義匯款即返
    還借款60萬元至伊系爭土銀帳戶，尚欠30萬元（計算式：90
    萬元－60萬元＝30萬元）未清償；上訴人復於102年10月16日
    向伊借款120萬元，約定清償期1個月，伊遂於同日自系爭土
    銀帳戶提領現金120萬元交付謝麗眞，故上訴人借款共計150
    萬元（計算式：30萬元＋120萬元＝150萬元，下稱系爭款項）
    ，加計兩造約定上開借款以週年利率18%計算利息後為152萬
    6850元［計算式：150萬元＋（本金90萬元×週年利率18%÷360
    日×清償期7日＝利息3150元）＋(本金30萬元×週年利率18%÷36
    0日×清償期8日＝利息1200元）＋（本金150萬元×週年利率18%
    ÷360日×清償期30日＝利息2萬2500元）＝152萬6850元］，上訴
    人則簽發票面金額152萬6850元、票載發票日102年11月16日
    、支票號碼EA0000000之支票（下稱系爭支票）由謝麗眞交
    付予伊作為借款之擔保，或依民法第320條，藉由伊提示付
    款新債清償舊債。詎清償期屆至，上訴人拒不還款，伊催討
    未果，爰依消費借貸之法律關係，求為命上訴人給付152萬6
    850元，其中150萬元自102年11月16日起至110年7月19日止
    ，按週年利率18%計算之利息，暨自110年7月20日起至清償
    日止，按週年利率16%計算之利息；並陳明願供擔保請准宣
    告假執行（逾上開部分，非本院審理範圍，不予贅述）。答
    辯聲明：上訴駁回。
二、上訴人則以：伊並未向被上訴人借貸系爭款項，伊係向伊母
    親王蔭借款，伊母親資金來源為被上訴人，惟渠等間資金關
    係為何，伊不知情；又被上訴人未交付現金給伊，乃由伊母
    親叫謝麗眞跟被上訴人拿錢，金額多少伊亦不知情；系爭支
    票雖由伊簽發，惟未交付被上訴人，伊所擔保為伊向伊母親
    之借款本息及生活費，況系爭支票未記載受款人，不足作為
    伊有向被上訴人借款之證明；又伊當時工作所得均交由伊母
    親管理使用，金錢往來無特別紀錄，一切均以口頭借調為主
    等語置辯。上訴聲明：㈠原判決命上訴人給付部分均廢棄。㈡
    上開廢棄部分，被上訴人在第一審之訴及假執行之聲請均駁
    回。
三、兩造不爭執事項（見本院卷第50、51頁)：
  ㈠於102年9月30日被上訴人自系爭土銀帳戶提領現金90萬元。
  ㈡於102年10月7日冠均公司匯款60萬元至被上訴人系爭土銀帳
    戶。
  ㈢於102年10月16日被上訴人自系爭土銀帳戶提領120萬元。
  ㈣上訴人為全晟土木包工業之負責人，與冠均公司代表人謝麗
    眞為夫妻；上訴人、謝麗眞、冠均公司前因違反政府採購法
    案件，經臺灣新北地方檢察署檢察官以103年度偵字第31703
    號提起公訴，臺灣新北地方法院刑事庭104年度訴字第334號
    判決認上訴人、謝麗眞共同犯政府採購法第87條第4項之妨
    害投標罪，各處有期徒刑8月，冠均公司因代表人執行業務
    犯政府採購法第87條第4項之妨害投標罪，科罰金10萬元，
    嗣經渠等提起上訴後，本院刑事庭以105年度上訴字第1001
    號判決上訴駁回，惟併予宣告緩刑3年等情（下稱系爭刑案
    ），有上開刑事判決書在卷可按（見原審卷第115至127頁）
    。
四、兩造爭執事項：
　　被上訴人依消費借貸之法律關係，請求上訴人給付系爭款項
    本息，有無理由？
五、得心證之理由：　　　
  ㈠按稱消費借貸者，謂當事人一方移轉金錢或其他代替物之所
    有權於他方，而約定他方以種類、品質、數量相同之物返還
    之契約，民法第474條第1項定有明文。即消費借貸者，於當
    事人間必本於借貸之意思合致，而有移轉金錢或其他代替物
    之所有權於他方之行為，始得當之。如原告主張與被告有消
    費借貸關係存在者，自應就該借貸意思互相表示合致及借款
    業已交付之事實，均負舉證之責任，若原告先不能舉證，以
    證實自己主張之消費借貸事實為真實，則被告就其抗辯事實
    ，即令不能舉證，或其所舉證據尚有疵累，亦應駁回原告之
    請求（最高法院98年度台上字第1045號、74年度台上字第91
    3號判決意旨參照）。被上訴人主張兩造間就系爭款項有消
    費借貸契約存在，固提出其系爭土銀帳戶存摺內頁、系爭支
    票、通訊軟體line對話紀錄等件為據(見原審卷第15、45、1
    37至140頁)，上訴人雖不爭執上開書證之真正，及被上訴人
    於102年9月30日自其系爭土銀帳戶提領現金90萬元，於102
    年10月7日冠均公司匯款60萬元至被上訴人之系爭土銀帳戶
    內，於102年10月16日被上訴人又自系爭土銀帳戶提出120萬
    元，系爭支票為其所簽發等情，然否認系爭款項之借貸契約
    係存在兩造間，依上說明，自應由被上訴人舉證證明兩造間
    就系爭款項有借貸意思合致及借款業已交付等事實。
　㈡查，被上訴人所提系爭支票固為上訴人所簽發，然並未記載
    受款人；且依上訴人之配偶即謝麗眞證述：「…系爭支票…是
    我開的，是我先生（即上訴人）叫我開的…我先生跟我婆婆
    借錢…我是跟姑丈即被上訴人拿的錢。（問：拿錢時支票同
    時給被上訴人嗎？）答：是。（問：後來婆婆如何將錢給你
    ？）答：我是跟姑丈即被上訴人拿的錢。（問：拿錢時支票
    同時給被上訴人嗎？）答：是…是現金…（問：拿到之後做何
    用？）答：直接給全晟土木使用。」（見本院卷第86至88頁
    ），僅可知系爭支票乃上訴人簽發欲向其母親借款所用，嗣
    謝麗眞向被上訴人取得現金時，有將系爭支票交予被上訴人
    ，謝麗眞自被上訴人處取得之現金係給上訴人使用等情；且
    於102年10月7日係由冠均公司匯款60萬元至被上訴人之系爭
    土銀帳戶內，並非上訴人，系爭刑案判決固認冠均公司與上
    訴人即全晟土木包工業資金互通往來、上訴人與謝麗眞係共
    同經營且共負盈虧，然上訴人與冠均公司係屬不同人格主體
    ，冠均公司上開匯款尚難逕認係上訴人之清償行為；是縱被
    上訴人於102年9月30日、同年10月7日自其系爭土銀帳戶提
    領之現金90萬元、120萬元均有交付謝麗眞，且由謝麗眞交
    付系爭支票予被上訴人，並將系爭款項給上訴人使用，仍無
    從認定系爭支票係上訴人簽發用以清償其向被上訴人借貸系
    爭款項，及冠均公司匯款60萬元至被上訴人之系爭土銀帳戶
    內，係屬上訴人返還被上訴人之借款等情。至被上訴人所提
    通訊軟體line對話紀錄固有向上訴人催討系爭款項本息與提
    及系爭支票為上訴人清償之承諾，並限上訴人於收到簡訊（
    110/08/16）10日內償還，否則將訴諸法律途徑等語，然上
    訴人係回覆「歡迎」、「到時候你被關我在看看你工作還在
    不在」、「當老師的放高利貸，工作很難保喔！」、「別在
    講情義，當媽媽身故你們為錢，做了什麼事大家心知肚明…
    當媽媽不在後…我的狀況只有一個慘字…既然你們做得那麼絕
    ，就不要怪我做的狠。媽媽的錢我一毛錢也不會用…至於你
    們，隨便你們要怎麼弄要告也行，要叫黑道也行…頂多一起
    傷亡而已。」(見原審卷第137至140頁)，並未承認有向被上
    訴人借貸系爭款項、兩造有約定如被上訴人主張之利息，及
    系爭支票係作為向被上訴人清償之承諾等節。另第一商業銀
    行羅東分行111年7月19日函覆被上訴人所詢之8筆支票交易
    資料，其中7筆發票人係為冠均公司、1筆係上訴人於102年8
    月29日簽發；玉山銀行集中管理部111年8月1日函覆之支票
    交易紀錄，則為上訴人於101年12月20日、101年6月30日、1
    01年3月10日、101年8月4日所簽發，有上開函及支票影本在
    卷可按（見本院卷第105至121、127至134頁），皆與系爭支
    票無涉；而被上訴人所提「財夠力融資契約」（見原審卷第
    129至135頁）僅可認其有向土地銀行辦理借款融資，亦難據
    為有利被上訴人之認定。是被上訴人所提上開證據，均不足
    證明系爭款項之借貸意思合致係存在兩造間，其依消費借貸
    之法律關係，請求上訴人給付系爭款項本息，洵非正當。
　㈢被上訴人復主張上訴人稱確有收到款項，惟資金來源為其母
    王蔭，核屬附限制自認，惟上訴人未舉證以實其說云云。然
    本件應由被上訴人舉證證明兩造間就系爭款項有借貸意思合
    致，被上訴人就此未舉證以實其說，已如前述，依上說明，
    縱上訴人就其抗辯事實不能舉證，或其所舉證據尚有疵累，
    亦應駁回被上訴人之請求。　　
六、綜上所述，被上訴人依消費借貸之法律關係，請求上訴人給
    付152萬6850元，其中150萬元自102年11月16日起至110年7
    月19日止，按週年利率18%計算之利息，暨自110年7月20日
    起至清償日止，按週年利率16%計算之利息部分，為無理由
    ，不應准許。原審就此部分，為上訴人敗訴之判決，尚有未
    洽，上訴意旨指摘原判決此部分不當，聲明廢棄改判，為有
    理由，爰由本院廢棄改判如主文第2項所示。
七、本件事證已臻明確，兩造其餘之攻擊或防禦方法及所用之證
    據，經本院斟酌後，認為均不足以影響本判決之結果，爰不
    逐一論列，併此敘明。
八、據上論結，本件上訴為有理由，依民事訴訟法第450條、第7
    8條，判決如主文。
中　　華　　民　　國　　111 　年　　10 　　月　　18 　日
                    民事第六庭   
                        審判長法  官 周美雲
                              法  官 江春瑩
                              法  官 游悅晨
正本係照原本作成。
如不服本判決，應於收受送達後20日內向本院提出上訴書狀，其
未表明上訴理由者，應於提出上訴後20日內向本院補提理由書狀
（均須按他造當事人之人數附繕本）上訴時應提出委任律師或具
有律師資格之人之委任狀；委任有律師資格者，另應附具律師資
格證書及釋明委任人與受任人有民事訴訟法第466 條之1第1項但
書或第2項所定關係之釋明文書影本。如委任律師提起上訴者，
應一併繳納上訴審裁判費。
中　　華　　民　　國　　111 　年　　10　　月　　19　　日
    　　　　　　　　　　　　　書記官 王詩涵